【裁判字號】    85,台上,2027
【裁判日期】    850426
【裁判案由】    侵占
【裁判全文】
最高法院刑事判決                              八十五年度台上字第二○二七號
    上 訴 人  台灣高等法院台南分院檢察署檢察官
    被    告  甲○○
右上訴人因被告侵占案件，不服台灣高等法院台南分院中華民國八十四年九月二十九
日第二審更審判決（八十四年度上更(一)字第三○一號，起訴案號：台灣台南地方法院
檢察署八十三年度偵字第五三○二號），提起上訴，本院判決如左：
    主  文
原判決撤銷，發回台灣高等法院台南分院。
    理  由
本件原判決認定被告甲○○原係設於台南縣永康市○○○路二七四巷五十五弄三十四
－十號匯汎企業有限公司（下稱匯汎公司，其前身為凱新企業社）會計。竟意圖為自
己不法之所有，並基於概括之犯意，自民國八十一年五月間某日起至八十三年三月間
止，利用其擔任會計，收受該公司客戶所簽發用以支付貨款之支票、匯票之機會，連
續多次將原判決附表(一)、(二)中支票或以自己名義背書（未指定受款之人之支票），或
以其於八十二年間在台南市○○路所盜刻「凱新企業社」之方型印章、或盜用公司所
有之「凱新企業社」方型章（與甲○○所偽刻者不同，可由『企』字加以分辨）、「
匯汎企業股份有限公司」方型章、「匯汎企業股份有限公司」圓型章、「凱新企業社
」圓型章（以上均有指定受款人支票），加蓋於支票背後，偽造匯汎公司之背書後，
及原判決附表(三)之匯票，存入其預先在台南市第二信用合作社開南分社第00000
00號及台南郵局第十九支局之帳戶內，予以侵占，總數達新台幣（下同）一百一十
五萬三千零七十七元，致生損害於匯汎公司等情。因而撤銷第一審判決改判仍論處被
告連續意圖為自己不法之所有，而侵占對於業務上所持有之物罪刑，固非無見。惟查
：(一)、有罪判決書所憑之證據，以足以證明其所認定之犯罪事實為必要，若所憑之證
據與待證事實不相符合，即屬證據上理由矛盾之違法。原判決附表(一)編號支票日期
，應為八十一年八月三十一日，原判決誤為八十三年八月三十一日（見一審卷第八一
頁），又原判決附表(二)編號２支票日期應為八十一年十二月二十九日，原判決誤為八
十一年十月二十九日（見一審卷第六一頁），編號７支票金額應為二九二五○元，原
判決誤為二九二五三元（見一審卷第七四頁），編號８支票金額應為一六六三二元，
原判決誤為四一五八元（見一審卷第九五頁），編號支票金額應為一七五一三元，
原判決誤為一六七七○元（見一審卷第四七頁背面），編號支票金額應為三九四二
九元，原判決誤為三九四二八元（見一審卷第四七頁正面），編號支票金額應為一
○五○○元，原判決誤為一一○五○元（見一審卷第五二頁），編號支票金額應為
二五五○元，原判決誤為二五五二元（見一審卷第四二頁），編號支票金額應為五
三○○元，原判決誤為五五六五元（見一審卷第三八頁），編號支票金額應為八三
九○元，原判決誤為八八一一元（見一審卷第三八頁），編號支票金額應為六四五
○元，原判決誤為六八二五元（見一審卷第三八頁），編號支票金額應為二一六○
元，原判決誤為二二六八元（見一審卷第七三頁），其所認侵占金額為一百十五萬三
千零七十七元，自與卷內資料不符，而有證據上理由矛盾之違法。(二)、科刑之判決書
，須將認定之犯罪事實詳記於事實欄，然後於理由內逐一說明其憑以認定之證據，以
使事實與理由兩相一致，方為適法，倘事實欄已有及，而理由內未加說明，是為理
由不備，理由已加說明，而事實欄無此記載，則理由失其依據，均足構成撤銷之原因
。原判決理由三說明：「附表(四)所示支票，為被告所侵占者，係依據本院前審調查證
據告訴人所提出之證據之所得而製作，乃為原判決所不及斟酌者，而有統一發票、送
貨單等多張附卷可查（見外放證物），從而，本件事證已臻明確，被告犯行，堪以認
定」。然原判決事實欄僅列被告侵占附表(一)、(二)支票之金額及附表(三)匯票之金額，並
無被告侵占附表(四)所示支票與金額之記載，故判決理由自失所依據。(三)、原判決理由
五記載：「起訴書附表(二)編號、支票，告訴人提出二份應收帳款明細表未有此二
紙支票記載，亦均未經提示付款難以證明被告侵占」，惟告訴人公司曾具狀指稱：編
號之支票，被告在帳簿上記載收到芳昌支票，嗣後將該支票侵吞入己，並未交給告
訴人，反以立可白修正液予以塗改掩飾，編號之支票，被告已經收到，有其製作之
帳簿可證，而被告未將該支票列入四月份應收帳款明細表內，致告訴人無從查覺，並
提出其有關之帳簿、應收帳款明細表影本為證（見上訴卷第四五頁、第四六頁、第五
十頁、第五一頁、第五二頁），究竟被告有無侵占上開二張支票，原審未詳加調查，
仍有應於審判期日調查之證據未予調查之違法。檢察官上訴意旨執以指摘原判決不當
，非無理由，應認原判決仍有發回更審之原因。至於其他不另諭知無罪之部分，基於
審判不可分之關係，應併予發回。再者原判決附表(四)所列十二張支票，依編號順序分
別與原判決附表(一)編號、附表(二)編號２、７、８、、、、、、、、
之支票號碼相同，原判決顯係重複列計，案經發回，應併注意及之。又本件係刑事
訴訟法第三百七十六條第三款之案件，惟於修正刑事訴訟法施行前，原得上訴於第三
審法院，且已繫屬於法院，依刑事訴訟法施行法第五條第一項規定，仍應依施行前之
法定程序終結之，併此說明。
據上論結，應依刑事訴訟法第三百九十七條、第四百零一條，判決如主文。
中      華      民      國    八十五    年      四      月    二十六    日
                              最高法院刑事第二庭
                                  審判長法官  施  文  仁
                                        法官  陳  炳  煌
                                        法官  張  淳  淙
                                        法官  洪  文  章
                                        法官  羅  一  宇
      右正本證明與原本無異
                                              書  記  官
中      華      民      國    八十五    年      四      月      三十    日


司法院資訊處製作；財團法人民間司法改革基金會備份。
